臺灣高雄地方法院民事判決
111年度鳳簡字第3號
原      告  杭家蔚  
被      告  台灣糖業股份有限公司

法定代理人  陳昭義  


訴訟代理人  何昇軒  
            劉士楓  
            簡大鈞  
上列當事人間請求返還不當得利事件，經臺灣臺南地方法院臺南
簡易庭裁定移送前來（110年度南簡字第1636號），本院於民國1
11年9月12日言詞辯論終結，判決如下：        
    主      文
原告之訴駁回。
訴訟費用新臺幣貳仟參佰貳拾元由原告負擔。
    事實及理由
一、按簡易訴訟之訴狀送達後，原告不得將原訴變更或追加他訴
    ，但擴張或減縮應受判決事項之聲明者，不在此限，民事訴
    訟法第436條第2項、第255條第1項第3款分別定有明文。查
    本件原告於起訴時原聲明請求：㈠被告應給付原告新臺幣(下
    同)215,514元；㈡請准供擔保宣告假執行(臺灣臺南地方法院
    110年度南司簡調字第858號卷〈下稱南調卷〉第5頁），嗣於
    本院審理中，追加自起訴狀繕本送達翌日起至清償日止，按
    週年利率5％計算之利息請求，及撤回假執行之聲請(本院卷
    第87頁)，復減縮請求金額為215,989元(本院卷第89頁)，再
    減縮請求金額為213,672元(本院卷第173頁)，核屬擴張或減
    縮應受判決事項之聲明，而變更聲明如下述（本院卷第173
    頁），與上開規定相符，應予准許。
二、原告主張：原告分別於民國100年12月13日起至105年6月30
    日止、105年7月1日起109年12月31日止（下合稱系爭租賃期
    間），向被告承租高雄市○○區○○段000地號土地、同地段177
    -2地號土地，其中177-2地號土地於系爭租賃期間已繳納租
    金260,072元(下合稱系爭租約)，兩造口頭約定由原告負擔1
    77-2地號土地之地價稅，並以公告地價乘以0.8即為應繳納
    之地價稅，原告就177-2地號土地在系爭租賃期間應負擔之
    地價稅總額46,400元。詎被告前於53年3月4日已將高雄市○○
    區○○○段00000地號土地（下稱300-2地號土地）以買賣為原
    因移轉登記予訴外人臺灣省高雄農田水利會，因光復初期舊
    簿於65年1月21日用紙截止，轉載至人工登記簿時，誤將300
    -2地號土地所有權人轉錄為被告，300-2地號土地於83年間
    重測為鳳山區建軍段177地號土地，177地號土地於96年間分
    割增加同段177-1、177-2、177-3等地號土地。嗣177-2地號
    土地於110年1月15日以更名為原因移轉登記予臺灣省高雄農
    田水利會，110年2月20日以接管為原因移轉登記予中華民國
    、管理者為行政院農業委員會農田水利署。是被告於系爭租
    賃期間並非177-2地號土地之實際所有權人，其向原告收取
    租金260,072元為無法律上原因，構成不當得利，扣除原告
    應負擔之地價稅總額46,400元後，請求被告返還213,672元(
    計算式：260,072－46,400＝213,672)。為此，爰依不當得利
    之法律關係提起本件訴訟，並聲明：被告應給付原告213,67
    2元，及自起訴狀繕本送達翌日起至清償日止，按週年利率5
    ％計算之利息。
三、被告則以：對於原告於系爭租賃期間向被告承租176地號土
    地、177-2地號土地，及原告就177-2地號土地已繳納租金合
    計260,072元、兩造口頭約定由原告負擔177-2地號土地之地
    價稅，及177-2地號土地在系爭租賃期間之實際所有權人為
    臺灣省高雄農田水利會等事實均不爭執。惟出租人不以對於
    租賃物有所有權為必要，被告向原告收取177-2地號土地之
    租金係基於系爭租約，具有法律上原因，被告不構成不當得
    利。退步言之，縱令依原告主張，原告應負擔之地價稅總額
    為199,366元，原告僅能請求返還60,706元等語置辯（計算
    式：260,072－199,366＝60,706）。並聲明：原告之訴駁回。
四、本院得心證之理由：
(一)查原告向被告承租177-2地號土地於系爭租賃期間已繳納租
    金260,072元予被告，兩造口頭約定由原告負擔177-2地號土
    地之地價稅，被告前於53年3月4日已將300-2地號土地以買
    賣為原因移轉登記臺灣省高雄農田水利會，因光復初期舊簿
    於65年1月21日用紙截止，轉載至人工登記簿時，誤將300-2
    地號土地所有權人轉錄為被告，300-2地號土地於83年間重
    測為建軍段177地號土地，177地號土地於96年間分割增加同
    段177-1、177-2、177-3等地號土地。嗣177-2地號土地於11
    0年1月15日以更名為原因移轉登記予臺灣省高雄農田水利會
    ，110年2月20日以接管為原因移轉登記予中華民國、管理者
    為行政院農業委員會農田水利署等事實，有系爭租約、繳費
    收據、高雄市政府地政局鳳山地政事務所111年3月9日高市
    地鳳登字第11170199000號函暨177地號土地、177-2地號土
    地登記謄本、異動索引、重測前人工登記簿謄本、110年收
    件鳳地字第003120號之更正登記案卷在卷可稽(南調卷第17
    至29、35至49頁，本院卷第31至75頁)，為兩造所不爭執(本
    院卷第88、174至175頁)，此部分事實，首堪認定。
(二)按租賃契約，係以當事人約定，一方以物租與他方使用收益
    ，他方支付租金而成立，並不以出租人對於租賃物有所有權
    為要件（最高法院64年台上字第424號判決意旨參照）。次
    按租賃係特定當事人間所定之契約，出租人並不以所有人為
    限，倘當事人間就租賃物及租金意思表示一致，其契約即為
    成立，縱非由所有人出租，仍不影響當事人間契約之效力（
    最高法院85年台上字第1216號判決意旨參照）。又按無法律
    上之原因而受利益，致他人受損害者，應返還其利益。雖有
    法律上之原因，而其後已不存在者，亦同，民法第179條定
    有明文。復按主張不當得利請求權存在之當事人，對於不當
    得利請求權之成立要件應負舉證責任，即應證明他方係無法
    律上之原因而受利益，致其受有損害。如受利益人係因其給
    付而得利時，所謂無法律上之原因，即指其給付欠缺給付之
    目的，故主張該項不當得利請求權存在之當事人，自應舉證
    證明其欠缺給付之目的，始符舉證責任分配之原則。
(三)本件原告主張被告受有不當得利213,672元之事實，雖據其
    提出系爭租約、繳費收據、300-2地號土地謄本、177地號土
    地謄本及異動索引為證(南調卷第17至29、35至49、51至61
    頁)，然為被告所否認，並以上情置辯。經查，被告於系爭
    租賃期間為177-2地號土地之登記所有權人，且為系爭租約
    記載之出租人，又兩造於本院審理時均就系爭租約並無無效
    或得撤銷之事由一情不爭執(本院卷第175頁)，被告於系爭
    租賃期間雖非177-2地號土地之實際所有權人，揆諸前開說
    明，仍不影響兩造間成立之系爭租約效力，堪以認定。從而
    ，被告基於有效之系爭租約向原告收取177-2地號之租金，
    並非無法律上原因而受利益，難認被告對原告成立不當得利
    。
五、綜上所述，原告依不當得利之法律關係，請求被告給付213,
    672元，及自起訴狀繕本送達翌日起至清償日止，按週年利
    率5％計算之利息，為無理由，應予駁回。
六、本件判決基礎已臻明確，兩造其餘攻擊或防禦方法，核與判
    決結果不生影響，爰不逐一論列。
七、訴訟費用負擔之依據：民事訴訟法第78條。　　
中　　華　　民　　國　　111 　年　　10　　月　　14　　日
          　　　　鳳山簡易庭  法　官    藍雅筠
以上正本係照原本作成。　　　　　　　　　
如不服本判決，應於送達後20日內，向本院提出上訴狀並表明上
訴理由，如於本判決宣示後送達前提起上訴者，應於判決送達後
20日內補提上訴理由書（須附繕本）。
中　　華　　民　　國　　111 　年　　10　　月　　14 　日
                              書記官    蔡毓琦
訴訟費用計算式 裁判費(新臺幣) 2,320元 合計           2,320元